臺灣高雄地方法院刑事判決　　　　　　　　　　　　　九十一年度訴字第七二二號
　　公　訴　人　臺灣高雄地方法院檢察署檢察官
　　被　　　告　乙○○
　　被　　　告　丁○○
右列被告等因偽造文書等案件，經檢察官提起公訴（九十年度偵字第二二九０四號）
，本院判決如左：
    主  文
乙○○共同商業負責人，以明知不實之事項，而填製會計憑證，累犯，處有期徒刑伍
月，如易科罰金，以參佰元折算壹日。
丁○○行使偽造私文書，足以生損害於他人，處有期徒刑參月，如易科罰金，以佰
元折算壹日。緩刑貳年。
付款人為高雄銀行、受款人為宏昇預拌混凝土（股）公司、發票日為九十年三月十日
、面額為新台幣拾參萬貳仟肆佰柒拾伍元、票號為ＡＸＨ0000000號之支票背
面上偽造之「宏昇預拌混凝土（股）公司」之印文壹枚，沒收。
    事  實
一、乙○○於民國八十三及八十四年間，分別因竊盜案件，經台灣高等法院高雄分院
    判處有期徒刑一年及十月確定，於八十五年三月十四日入監執行，於八十六年十
    二月二十八日因縮刑期滿執行完畢。又其係設於高雄市○○區○○街一五三號三
    樓之一國松工程有限公司（下稱國松公司）之負責人，為商業會計法第四條所稱
    之商業負責人，且為從事業務之人，負有據實製作商業會計憑證之義務。緣於八
    十九年間，案外人戊○○向巨都營造有限公司（以下稱巨都公司）借牌，而以巨
    都公司之名義標得高雄市政府工務局新建工程處之工程，戊○○乃將上開工程轉
    包予乙○○承攬，而乙○○乃自八十九年九月二十八日起至同年十一月十七日止
    ，向宏昇預拌混凝土股份有限公司（以下稱宏昇公司）購買該工程所須預拌混凝
    土，總價共新台幣（下同）四十五萬五千八百七十五元。嗣宏昇公司業務經理丙○○向乙○○請款，因乙○○無法支付前開混凝土款項，遂要求戊○○出面解決
    ，經戊○○協商後，巨都公司與宏昇公司均同意貨款折讓為四十二萬七千零二十
    五元，巨都公司負責人黃智偉乃於九十年二月間，開立發票人為巨都公司、付款
  銀行為高雄銀行、票面金額分別為二十九萬四千五百五十元（起訴書誤為二十六
    萬五千一百元）、十三萬二千四百七十五元、票號分別為ＡＸＨ0000000
    號、ＡＸＨ0000000號、受款人為宏昇公司之支票二紙，表示巨都公司願
    意代替乙○○支付上開混凝土貨款，並將前揭二張支票交由戊○○轉交予宏昇公
    司，然戊○○為核銷帳目，便要求宏昇公司須開立發票，惟因宏昇公司不願意將
    其中一張發票之發票品名由一百七十五ＫＧ／ＣＭ２改為二百一十ＫＧ／ＣＭ２
    ，故戊○○乃先將上開票號ＡＸＨ0000000號、金額十三萬二千四百七十
    五元之支票暫行扣下。後因丙○○無法受償貨款，便要求乙○○須負責向戊○○
    催收該筆貨款。乙○○向戊○○催討後，戊○○乃要求乙○○需開立發票，乙○○竟意圖為自己不法之所有，且其明知國松公司與巨都公司並無模版工程之買賣
    ，戊○○（未據起訴）亦明知預伴混凝土之出賣人為宏昇公司，國松公司與巨都
    公司間並無工程承攬事宜，渠等竟基於共同以明知不實之事項，而填製會計憑證
    之犯意聯絡，於九十年二月中旬某日，在高雄市○○路某處戊○○之工地內，由
    戊○○填載不實買賣貨款為二十六萬六千七百元、買受人為巨都公司、品名為模
    版工程等事項在乙○○已蓋用之國松公司統一發票專用章於營業人欄之統一發票
    （票號為ＥＭ00000000號）之會計憑證上，旋即將前揭票號為ＡＸＨ0
    000000號、金額十三萬二千四百七十五元之支票交由乙○○，並將上開發
    票交予巨都公司。乙○○在取得上開支票後，竟未將支票交予宏昇公司，卻為支
    付工人薪資，將之侵占入己。並於同年三月五日，在高雄市○○區○○路四六巷
    四弄七號，將上開支票轉交不知情之妻子丁○○提示，欲供己兌現使用。同年三
    月十二日，丁○○欲將上開支票存入其名下之大眾商業銀行000000000
    000號帳戶內，然因該支票記載受款人為宏昇公司，丁○○為順利提示取款，
    竟基於偽造私文書之故意，於同日某時，在高雄市○○路與和平路某處，委請不
    知情之某刻印店成年老闆，偽刻「宏昇預拌混凝土（股）公司」之印章一枚，旋
    即蓋用偽造「宏昇預拌混凝土（股）公司」之印文於付款人為高雄銀行、受款人
    為宏昇預拌混凝土（股）公司、發票日為九十年三月十日、面額為十三萬二千四
    百七十五元、票號為ＡＸＨ0000000號之支票背面，並持以向高雄銀行辦
    理支票提示而行使，足以生損害於宏昇公司。嗣因宏昇公司負責人甲○○久未受
    償上開貨款，經查證得知前開支票業經提示付款完畢乃向臺灣高雄地方法院檢察
    署檢察官申告，始悉上情。
二、案經宏昇混凝土股份有限公司訴由臺灣高雄地方法院檢察署檢察官偵查起訴。
    理  由
一、右揭犯罪事實，業據被告乙○○及丁○○於本院審理時坦承不諱，核與證人戊○○與丙○○於警訊、偵訊及本院審理時及證人黃偉智於警訊時之證述情節相符，
    復有上開ＡＸＨ0000000號支票影本、大眾銀行九十年九月十二日（九十
    ）營發字第二四九號函及所附被告丁○○開戶資料暨上開國松公司票號為ＥＭ0
    0000000號之統一發票等資料各乙份附卷可稽，足徵被告等自白與事實相
    符，是本件事證明確，被告等犯行，應以認定。
二、按統一發票為商業會計法第十五條第一款所列之原始憑證，屬商業會計憑證之一
    種。查被告乙○○為國松公司之負責人，為商業會計法第四條所稱之商業負責人
    ，負責填製該公司統一發票之業務，亦屬從事業務之人，其以明知為不實之事項
    ，而同意由戊○○填製具會計憑證性質之統一發票，而為業務登載不實之行為，
    並進而由戊○○行使交付予巨都公司以便辦理核銷，雖與刑法業務上登載不實文
    書及其行使罪之犯罪構成要件該當。惟查，商業會計法第七十一條第一款既以明
    知為不實之事項，而填製會計憑證或記入帳冊為其犯罪之構成要件，該罪原即含
    有業務上登載不實之本質，為刑法規定之特別法，依法規競合特別法優先適用之
    原則，被告上開行為，已符合商業會計法第七十一條第一款之規定要件，即不應
    再論以刑法第二百十六條、第二百十五條之行使業務上登載不實之文書罪，有最
    高法院七十九年度台上字第四九六四號、八十五年度台上字第三一四五號及八十
    六年度台上字第三四六三號判決意旨參照。是核被告乙○○所為係犯商業會計法
    第七十一條第一款之以明知不實事項而填製會計憑證罪及刑法第三百三十五條第
    一項普通侵占罪。被告乙○○所犯上開二罪有方法結果牽連關係，應從一重之商
    業會計法第七十一條第一款明知不實之事項，而填製會計憑證罪論之。公訴人雖
    未就被告乙○○明知不實事項而填製會計憑證罪部分之部份起訴，惟此部分與起
    訴部分具有牽連犯之裁判上一罪之關係，本院自得一併審酌。又其與戊○○間，
    就違反商業會計法第七十一條第一款部分，有犯意之連絡及行為之分擔，為共同
    正犯。而戊○○雖非為商業負責人，惟因與有此特定關係之人即被告乙○○共同
    實施本件犯行，應依刑法第三十一條第一項規定以共犯論。再被告乙○○前於八
    十三及八十四年間，分別因竊盜案件，經台灣高等法院高雄分院判處有期徒刑一
    年及十月確定，於八十五年三月十四日入監執行，八十六年十二月二十八日縮短
    刑期執行完畢等情，有台灣高雄地方法院檢察署被告刑案資料查註紀錄表在卷可
    稽，其於五年內再犯本件有期徒刑以上之罪，為累犯，應依法加重其刑。爰審酌
    被告乙○○為侵占票款，竟填寫不實事項在公司發票上，損及他人之權益，惟念
    及犯後坦承犯行態度良好且侵占金額為十三萬餘元，情節非重大等一切情狀，量
    處如主文所示之刑，並諭知易科罰金之折算標準，以示懲儆。
三、被告丁○○在高雄市○○路與和平路某處，委請某不知情之刻印店成年老闆，偽
    造宏昇公司印章，蓋於上開支票背面，再持以向高雄銀行提示，足生損害於宏昇
    公司，核其所為係犯刑法第二百十六條、第二百十條之行使偽造私文書罪。被告
    丁○○利用不知情之刻印店成年老闆偽造宏昇公司印章之行為，係間接正犯。又
    被告丁○○偽造上開印章後，偽造告訴人之印文於上開支票上背書之行為，均係
    偽造私文書之部分行為，又其偽造私文書後，復持以行使，其偽造之低度行為為
    行使之高度行為所吸收，均不另論罪。爰審酌被告丁○○因欲提示上開支票，一
    時失慮犯本罪，惟其犯後坦承犯行態度良好且本件金額僅十三萬餘元，情節非重
    大等一切情狀，量處如主文所示之刑，並諭知易科罰金之折算標準。又被告丁○○未曾受有期徒刑以上刑之宣告，有台灣高等法院被告全國前案紀錄表可按，其
    因一時失慮，偶罹刑典，經此偵審程序及刑之宣告後，應知警惕，而無再犯之虞
    ，本院認前開所宣告之刑，以暫不執行為適當，併宣告緩刑二年。至偽造之宏昇
    公司印章乙枚，未扣案，且被告丁○○自承已丟棄，未免日後執行之困難，不另
    宣告沒收；至於事實欄所示發票日九十年三月十日，面額十三萬二千四百七十五
    元，票號ＡＸＨ0000000號之支票背面上偽造之「宏昇預拌混凝土（股）
    公司」之印文一枚，則依刑法第二百十九條之規定沒收。
四、另戊○○涉嫌明知不實事項而與被告乙○○共同填製會計憑證之行為，未據公訴
    人起訴，本院無從加以審究，應由檢察官另行偵辦，附此敘明。
據上論斷，應依刑事訴訟法第二百九十九條第一項前段，商業會計法第七十一條第一
款，刑法第十一條、第二十八條、第三十一條第一項、第二百十六條、第二百十條、
第三百三十五條第一項、第二百十九條、第四十七條、第五十五條、第四十一條第一
項、第七十四條第一款，罰金罰鍰提高標準條例第一條前段、第二條，判決如主文。
本案經檢察官郭武義到庭執行職務。
中      華      民      國    九十一      年    八      月    二十九    日
                                    臺灣高雄地方法院刑事第七庭
                                        審判長法  官    黃蕙芳
                                              法  官    何清富
                                              法  官    張茹棻
右正本證明與原本無異。
如不服本判決，應於判決送達後十日內，向本院提出上訴狀。
                                              書記官    李忠霖
中      華      民      國    九十一      年    八      月    二十九    日
附錄法條
中華民國刑法第三百三十五條
 (普通侵占罪)
意圖為自己或第三人不法之所有，而侵占自己持有他人之物者，處五年以
下有期徒刑、拘役或科或併科一千元以下罰金。
前項之未遂犯罰之。
中華民國刑法第二百一十條
 (偽造變造私文書罪)
偽造、變造私文書，足以生損害於公眾或他人者，處五年以下有期徒刑。
中華民國刑法第二百一十六條
 (行使偽造變造或登載不實之文書罪)
行使第二百十條至第二百十五條之文書者，依偽造、變造文書或登載不實
事項或使登載不實事項之規定處斷。
商業會計法第七十一條第一款
商業負責人、主辦及經辦會計人員或依法受託代他人處理會計事務之人員有左列情事
之一者，處五年以下有期徒刑、拘役或科或併科新臺幣十五萬元以下罰金：
一、以明知為不實之事項，而填製會計憑證或記入帳冊者。
